臺灣新竹地方法院民事判決  
110年度訴字第212號
原      告  彭仁漢  
訴訟代理人  葉天昱律師
原      告  葉運興  
被      告  彭錦源  


訴訟代理人  林奕坊律師

上列當事人間請求塗銷抵押權登記事件，本院於民國110年12月2
0日辯論終結，判決如下：
    主  文
被告應將原告彭仁漢所有坐落新竹縣橫山鄉豐鄉段二二六、二二
八、二九八、二九九、三００、三０二地號土地，設定抵押權權利
範圍如附表編號1、2、4、5、6、7所示，經新竹縣竹東地政事務
所以民國一０六年度北跨東字第０００九三０號收件，於民國一０六年
二月二十二日登記，共同擔保債權總額新臺幣壹佰伍拾萬元之最
高限額抵押權，予以塗銷。
被告應將原告葉運興所有坐落新竹縣橫山鄉豐鄉段二八五地號土
地，設定抵押權權利範圍如附表編號3所示，經新竹縣竹東地政
事務所以民國一０六年度北跨東字第０００九三０號收件，於民國一０
六年二月二十二日登記，擔保債權總額新臺幣壹佰伍拾萬元之最
高限額抵押權，予以塗銷。
訴訟費用由被告負擔。
    事實及理由
壹、程序部分：
一、按因不動產之物權或其分割或經界涉訟者，專屬不動產所在
    地之法院管轄。其他因不動產涉訟者，得由不動產所在地之
    法院管轄。對於同一被告因債權及擔保該債權之不動產物權
    涉訟者，得由不動產所在地之法院合併管轄，民事訴訟法第
    10條、第11條分別定有明文。又請求塗銷土地及建物之抵押
    權設定登記，顯在行使系爭土地及建物所有人之除去妨害請
    求權，自係因不動產物權涉訟，應專屬該不動產所在地之法
    院管轄（最高法院86年台上字第1421號判決意旨參照）。查
    本件原告起訴請求被告塗銷原告所有坐落新竹縣橫山鄉豐鄉
    段新竹縣横山鄉豐鄉段226、228、285、298、299、300、30
    2地號土地所設定之最高限額抵押權，參諸前述，自屬於民
    事訴訟法第10條所稱因不動產物權而涉訟，又前揭土地係坐
    落在新竹縣橫山鄉，自應專屬於系爭土地所在地法院即本院
    管轄，合先敘明。　
二、次按訴狀送達後，原告不得將原訴變更或追加他訴，但請求
    之基礎事實同一者，不在此限，民事訴訟法第255條第1項第
    2款定有明文。又所謂「請求之基礎事實同一」者，係指變
    更或追加之訴與原訴之主要爭點有其共同性，各請求利益之
    主張在社會生活上可認為同一或關連，而就原請求之訴訟及
    證據資料，於審理繼續進行在相當程度範圍內具有同一性或
    一體性，得期待於後請求之審理予以利用，俾先後兩請求在
    同一程序得加以解決，避免重複審理，進而為統一解決紛爭
    者即屬之(參見最高法院100年度台抗字第716號民事裁判意
    旨)。本件原以彭仁漢為原告起訴，訴之聲明第一項為：被
    告塗銷原告所有坐落新竹縣橫山鄉豐鄉段新竹縣横山鄉豐鄉
    段226、228、285、298、299、300、302地號土地（下稱系
    爭土地）所設定之最高限額抵押權（見本院卷一第9頁），
    嗣原告彭仁漢、葉運興於民國110年10月7日以民事追加原告
    聲請狀主張葉運興於110年6月9日以買賣為原因而登記取得
    坐落新竹縣橫山鄉豐鄉段285地號土地（即附表編號3所示之
    土地）所有權全部，故追加葉運興為原告，並並變更訴之聲
    明如貳、一、（六）所示（見本院卷三第13頁，以下逕稱追
    加新訴）。本院審酌原訴及追加新訴主張之原因事實，均係
    以被告在系爭土地設定之最高限額抵押權因所擔保之債權經
    清償而消滅存在，依民法第767條第1項中段規定訴請被告應
    將前述最高限額抵押權登記予以塗銷等情，其主要爭點具有
    共同性，各請求利益之主張亦可認為同一，且就原訴審理期
    間提出之證據資料，得於追加新訴之審理過程相互援用，俾
    使先後2請求在同一程序得加以解決，避免重複審理及裁判
    歧異，故應認原訴及追加新訴之請求基礎事實同一，依首揭
    法條規定及最高法院民事裁判意旨，毋庸徵得被告同意，應
    予准許。
貳、實體方面
一、原告主張：
（一）原告彭仁漢與被告間前曾於106年2月22日以座落新竹縣横
      山鄉豐鄉段226、228、285、298、299、300、302地號土
      地（設定權利範圍如附表所示）共同設定擔保債權總額15
      0萬元之最高限額抵押權（以下稱系爭最高限額抵押權）
      ，並約定擔保債權確定期日為107年2月19日。
（二）兩造間於系爭最高限額抵押權擔保期間内所生債權（以下
      稱系爭抵押債權）僅有兩筆。即：
      ⒈被告於106年3月13日代償原告彭仁漢積欠聯邦商業銀行
        股份有限公司房貸共計510,782元。
      ⒉被告於106年3月13日代償原告彭仁漢積欠聯邦商業銀行
        股份有限公司車貸共計362,000元 。
      ⒊以上合計872,782元。
（三）系爭抵押債權於約定擔保債權確定期日（即107年2月19日
      ）屆至後，核算債權數額為913,910元。詳如下：
      ⒈本金部分共計872,782元。
      ⒉利息部分共計41,128元。
        ⑴自代償日（106年3月13日）起算，至約定擔保債權確
          定期日（107年2月19日）止共計344天。
        ⑵前揭期間利息共計41,128元（計算式：｛〔（510,782＋3
          62,000）×5%〕÷365｝×344＝41,128）。
        ⑶以上總計913,910元。
（四）原告彭仁漢已於110年1月26日委請律師以新竹東門郵局第
      5號存證信函附上「抵押債權結算書、橫山鄉豐鄉段285地
      號土地謄本、聯邦商業銀行股份有限公司補發民國106年3
      月13日發給之債務清償證明書及單筆授信攤還及收息記錄
      查詢單、聯邦商業銀行股份有限公司法務暨法令遵循部桃
      區法務中心民國109年10月22日發給之證明書、臺灣銀行
      北大路分行民國110年1月26日簽發以彭錦源（即被告）為
      受款人票面金額玖拾壹萬參仟玖佰壹拾元之本行支票」，
      寄達被告住所（即新竹縣○○市○○里00鄰○○街00巷00號之2)
      。系爭抵押債權既已結清受償，則系爭抵押債權即已因清
      償而不存在。　　
（五）又系爭最高限額抵押權設定標的物之一部即新竹縣橫山鄉
      豐鄉段285地號土地，已於本件訴訟進行中由該土地其他
      共有人依土地法第34條之1第1、3項規定出售予原告葉運
      興，並於110年6月9日完成土地所有權移轉登記在案。
（六）承前述，系爭最高限額抵押權雖已消滅而不存在，但迄今
      卻仍登記於土地登記薄，顯已妨害原告彭仁漢、葉運興等
      2人之所有權。為此，爰依民法第767條之規定，請求被告
      將系爭土地上之系爭最高限額抵押權予以塗銷，並聲明：
　　  ⒈被告應將原告彭仁漢所有坐落新竹縣横山鄉豐鄉段22 6
        、228、298、299、300、302地號土地所有權利（如附
        表）共同擔保債權總額150萬元之最高限額抵押權設定
        登記予以塗銷。
      ⒉被告應將追加原告葉運興所有坐落新竹縣橫山鄉豐鄉段2
        85 地號土地所有權設定權利範圍64分之3 共同擔保債
        權總額150萬元之最高限額抵押權設定登記予以塗銷。
      ⒊訴訟費用由被告負擔。
二、被告則以：
（一）依原告彭仁漢於106年2月20日在衛家地政事務所所簽立之
      借據所示，本件借貸金額為150萬元，兩造並約定系爭借
      款利息為月息2.5%，故原告彭仁漢所簽發之臺灣銀行支票
      （支票號碼FA0000000 、票面金額913,910元），雖經被
      告提示兌現，惟該支票金額依民法第323條規定優先抵充
      利息，原告彭仁漢尚有本金及部分利息並未清償。則原告
      彭仁漢既未完全清償系爭借款，系爭最高限額抵押權所擔
      保之債權仍然存在，原告請求塗銷系爭抵押權並無理由等
      語置辯。
（二）並答辯聲明：
  　　⒈原告之訴駁回。　　
　    ⒉訴訟費用由原告負擔。　　
三、兩造不爭執之事項：
（一）原告彭仁漢與被告於106 年2 月20日曾至鄧雪櫻地政事務
      所，由衛美容地政士助理員協助處理設定最高限額抵押權
      相關事宜，原告彭仁漢於同日曾親自於被證2 之借據債務
      人欄簽名，並於該欄位填載身分證字號、地址、蓋用印鑑
      (如本院卷三第19頁，其餘部分原告爭執），並簽發被證3
       之本票（如本院卷三第35頁）。
（二）起訴狀附表所示七筆土地原均屬原告彭仁漢所有（各筆土
      地持分詳如附表) ，前揭土地經衛美容地政事助理員協助
      於106 年2 月21日送件設定最高限額抵押權，登記事項如
      下：登記日期：106 年2 月22日，共同擔保債權總金額15
      0 萬元，擔保債權確定期日為107 年2 月19日，利息（率
      ）無，設定權利範圍（如附表）（以下簡稱系爭最高限額
      抵押權）。
（三）起訴狀附表編號3 座落新竹縣橫山鄉豐鄉段285 地號持分
      64分之3 ，於110 年6 月9 日因土地法第34條之1 以買賣
      原因移轉登記予追加原告葉運興（追加原告取得該筆土地
      所有權全部）。
（四）被告於106 年3 月13日代償原告彭仁漢積欠聯邦商業銀行
      (股）公司房貸共計510,782 元、車貸共計362,000 元，
      以上合計872,782 元。
（五）原告彭仁漢於110 年1 月26日委由原告彭仁漢訴代以新竹
      東門郵局第5 號存證信函寄交臺灣銀行北大路分行本行支
      票乙紙，支票號碼FA0000000 、票面金額913,910 元，於
      同年月27日送達被告，用以清償被告代償款872,782 元，
      及自代償日（106 年3 月13日）起算至債權確定日（107
      年2 月19日）期間按法定利率（年息週年利率百分之五）
      計算之利息新台幣41,128元，被告已收受前開款項。
四、本院之判斷：
（一）本件原告主張系爭最高限額抵押權所擔保之債權金額已於
      107年2月19日確定為913,910元，且經原告彭仁漢於110年
      1月26日開立支票清償完畢，是系爭最高限額抵押權之設
      定登記應予塗銷等情，為被告所否認，並抗辯系爭最高限
      額抵押權所擔保之債權金額為150萬元，且雙方已約定借
      款利息為月息2.5分，原告彭仁漢迄今尚未清償完畢，故
      系爭最高限額抵押權不應塗銷云云。茲就兩造爭執及本院
      判斷論述如下。
（二）系爭最高限額抵押權擔保債權總金額為何？
　　　⒈按稱最高限額抵押權者，係指債務人或第三人提供其不
        動產為擔保，就債權人對債務人一定範圍內之不特定債
        權，在最高限額內設定之抵押權；最高限額抵押權所擔
        保之原債權，除本節另有規定外，因下列事由之一而確
        定：一、約定之原債權確定期日屆至者，民法第881條
        之1及第881條之12第1項第1款分別定有明文。另按當事
        人主張有利於己之事實者，就其事實有舉證之責任，民
        事訴訟法第277條前段定有明文。又稱消費借貸者，於
        當事人間必本於借貸之意思合致，而有移轉金錢或其他
        代替物之所有權於他方之行為，始得當之。是以消費借
        貸，因交付金錢之原因多端，除有金錢之交付外，尚須
        本於借貸之意思而為交付，方克成立。倘當事人主張與
        他方有消費借貸關係存在者，自應就該借貸意思互相表
        示合致及借款業已交付之事實，均負舉證責任。再按一
        般抵押權成立上之從屬性，僅關乎該抵押權之效力，且
        當事人為借款債務設定一般抵押時，先為設定登記，再
        交付金錢之情形，所在多有，自不得因已為設定登記，
        即反推已交付金錢或指已交付金錢為常態事實。故抵押
        人主張借款債權未發生，而抵押權人予以否認者，仍應
        由抵押權人負舉證責任（最高法院110年度台上字第396
        號、103年度台上字第393號裁判意旨）。
      ⒉經查，關於被告主張系爭最高限額抵押權所擔保之債權
        總金額為150萬元乙節，固據被告提出被證2之借據(見
        本院卷三第19頁）及原告彭仁漢所簽發之被證3本票（
        見本院卷三第35頁）為證，原告亦不否認原告彭仁漢於
        106年2月20日曾親自於被證2 之借據債務人欄簽名，並
        於該欄位填載身分證字號、地址、蓋用印鑑，且於同日
        簽發被證3 之本票用以擔保債務之清償，惟原告否認被
        證2借據其餘部分之記載（包含債權人姓名、借款金額
        、抵押物之地號、地政事務所抵押權登記收件字號、利
        息約定等）為原告彭仁漢所填寫，參諸前揭規定之說明
        ，本件抵押權人即被告自應就其已將借款金額150萬元
        交付予原告彭仁漢之事實負舉證責任。查，被告提出之
        被證2借據雖記載：「茲債務人彭仁漢向債權人彭錦源
        借用並收到新台幣壹佰伍拾萬元整」等文字，然該紙借
        據之簽訂日期為106年2月20日，而被告係於前開借據簽
        訂後之106年3月13日為原告彭仁漢代償對第三人聯邦銀
        行之貸款債務，且其代償金額為872,782元，與前開借
        據所載金額不符，有原告提出之債務清償證明書附卷可
        參（見本院卷一第53至55頁），則被告是否確如被證2
        借據之文字記載內容所示於106年2月20日將150萬元借
        款款項交付予原告彭仁漢，即有所疑。況按原債權確定
        前，抵押權人與抵押人得約定變更第881條之1第2項所
        定債權之範圍或其債務人，民法第881條之3第1項定有
        明文，本件若如被告所述，被告於106年2月20日即被證
        2借據簽訂時即已將150萬元之借款款項全數交付予原告
        彭仁漢，嗣後始向地政機關申辦系爭最高限額抵押權之
        設定登記，惟於系爭最高限額抵押權設定登記完成後，
        被告又於106年3月13日為原告彭仁漢代償對第三人聯邦
        銀行之貸款債務872,782元，則至106年3月13日止，原
        告彭仁漢對被告所負債務總額應已達2,372,782元，而
        逾系爭最高限額抵押權所擔保之債權範圍甚多，斯時系
        爭最高限額抵押權所約定之擔保債權確定日期既尚未屆
        至，亦無民法第818條之12第1項各款所定擔保債權確定
        之其他事由發生，則被告自得請求變更系爭最高限額抵
        押權所擔保之債權範圍，以確保其權益，惟被告並未請
        求原告彭仁漢辦理系爭最高限額抵押權擔保債權金額之
        變更登記，亦未要求原告彭仁漢提出與其增加之債務金
        額相當之擔保，顯與常情相悖，則被告主張其已於106
        年2月20日將150萬元借款款項交付予原告彭仁漢，亦堪
        置疑。惟迄至本院言詞辯論終結前，被告除提出被證2
        之借據及被證3之本票外，並未能提出其他事證，證明
        其曾於106年2月20日將150萬元借款款項交付予原告彭
        仁漢，或證明除前開代償款外、其另有交付他筆借款款
        項予原告彭仁漢之事實，則依前開裁判意旨，自難認被
        告此部分主張為真。
（三）本件原告彭仁漢與被告間是否約定月息百分之2.5 計算之
      利息？　　　
　　  ⒈按抵押權所擔保之債權，其種類及範圍屬於抵押權之內
        容，依法應經登記，始生物權之效力，而最高限額抵押
        權所擔保之債權固以將來債權為常，但當事人亦得約定
        將對於債務人現有之債權列入擔保範圍，此際應將現有
        債權予以特定，並經登記，始為擔保效力所及，故關於
        最高限額抵押權所擔保之債權，如未記載於登記簿，則
        須於聲請登記時所提出視為登記簿附件之最高限額抵押
        權設定契約書上，有該項債權之記載者，始為抵押權效
        力所及，若於登記簿及最高限額抵押權設定契約書均未
        記載者，即非抵押權所擔保之債權，自非抵押權效力所
        及。　　　　
　　　⒉本件被告雖提出被證2之借據主張原告彭仁漢與被告間就
        系爭借款業已約定利息為月息2.5%云云，惟經本院依職
        權向新竹縣竹東地政事務所調閱系爭最高限額抵押權設
        定申請登記資料所示，該抵押權設定契約書上就擔保債
        權總金額僅載為「本金最高限額新臺幣壹佰伍拾萬元整
        」，「擔保債權種類及範圍」則記載「為債務人對權利
        人（即抵押權人）在擔保債權確定期限內所發生一定法
        律關係之借款票據、透支、墊款、保證等債務，包括利
        息、遲延利息、違約金及對債權取得執行名義之費用、
        強制執行費用、參與分配之費用」，然就利息、遲延利
        息、違約金等事項均記載為「無」（見本院卷一第147
        至149頁），再參以證人衛美容即協助處理設定系爭最
        高限額抵押權相關事宜之地政士助理員於本院言詞辯論
        程序具結證稱：「抵押權設定契約書上之債權金額、擔
        保的種類、確定之日期、利息等欄位，都是兩造當場跟
        我確認後，由我依照兩造所述直接打在電腦上，之後就
        有馬上印出來給他們看過，整份資料就是當場給他們看
        好，他們就蓋章了」等語（見本院卷三第97至98頁），
        足見原告彭仁漢與被告辦理於106年2月20日至地政士事
        務所辦理系爭最高限額抵押權之設定登記相關事宜時，
        有關抵押權設定契約書上所載債權金額、擔保的種類、
        確定之日期、利息等欄位，均已經證人衛美容與原告彭
        仁漢、被告二人確認後再繕打並列印成文件，復由原告
        彭仁漢與被告再次確認文件內容始蓋用印鑑章；若如被
        告所述，雙方確有約定債權利息為月息2.5%，則當日被
        告應已知悉雙方約定之債權利息內容（即約定利息月息
        2.5%）並未登載於抵押權設定契約書上，何以被告並未
        請求證人衛美容依其等約定內容進行修改而仍予蓋章，
        已堪置疑。至於該抵押權設定契約書上「申請登記以外
        之約定事項」欄位雖有記載「另訂借據及本票」，惟據
        證人衛美容證稱：「兩造在106年2月20日來事務所時，
        我就有看到被證2借據，我看到的時候是已經有電腦打
        字，至於手寫的部分是彭仁漢當時在我們事務所寫的，
        我看到的時候彭仁漢已經寫好債務人『彭仁漢』、收到金
        額新台幣『壹佰伍拾萬』元整，還有被證2 最後債務人、
        地址欄位填寫的內容及日期『106620』，印鑑章也是當場
        由彭仁漢蓋的。但『月息2.5％』我覺得我好像沒看到。至
        於債權人『彭錦源』、土地的地號與竹北地政事務所案號
        『竹北000930』是我寫的，是我在案件做好的時候加進去
        的。」等語（見本院卷三第97至98頁），亦徵證人衛美
        容當天雖有看到被證2之借據，然當時其所見被證2借據
        上並無記載「月息2.5%」等文字，是被證2借據所記載
        之內容，既與抵押權設定契約書所登載之內容不同，亦
        與證人衛美容當日所見情況相左，自難信實。被告猶執
        陳詞辯稱其與原告彭仁漢就系爭最高限額抵押權所擔保
        之債權已約定利息為月息2.5%，洵無可取。
（四）原告及追加原告請求塗銷系爭抵押權有無理由？
　　⒈按所有人對於無權占有或侵奪其所有物者，得請求返還之
      。對於妨害其所有權者，得請求除去之。有妨害其所有權
      之虞者，得請求防止之，民法第767條第1項定有明文。次
      按最高限額抵押權所擔保之原債權，除本節另有規定外，
      因約定之原債權確定期日屆至而確定；債之關係消滅者，
      其債權之擔保及其他從屬之權利亦同時消滅，民法第881
      條之12第1項第1款及第307條亦分別定有明文。又最高限
      額抵押權確定後，即成為普通抵押權，其從屬性因而回復
      ，其所擔保之債權即為確定時存在且於不逾最高限額之擔
      保範圍內為特定債權（最高法院91年度台上字第641號判
      決意旨參照）。
　　⒉查，系爭最高限額抵押權原約定之債權確定日期即107年2 月19日既已屆至，則系爭最高限額抵押權所擔保之原債權應已於107年2月19日確定，揆諸前揭規定暨說明，系爭最高限額抵押權隨即回復與普通抵押權相同之從屬性。次查，自系爭最高限額抵押權完成設定登記至擔保債權確定日即107年2月19日為止，被告除於106年3月13日為原告彭仁漢代償聯邦銀行之貸款債務共計872,782元外，並未再對原告彭仁漢取得其他應在系爭最高限額抵押權擔保範圍內之債權，業經本院認定如前。再查，原告彭仁漢於110年1 月26日委請律師以新竹東門郵局第5號存證信函寄交臺灣銀行北大路分行本行支票乙紙，支票號碼FA0000000、票面金額913,910元，於同年月27日送達被告，用以清償被告前開代償款872,782元，及自代償日（106年3月13日）起算至債權確定日（107年2月19日）期間按法定利率（週年利率5%）計算之利息41,128元，且被告已將該紙支票提示兌現，復為被告所不爭執，堪認系爭最高限額抵押權所擔保之債權業已因原告彭仁漢提出清償而消滅，則至原擔保債權確定日期屆至時所可能發生之債權既已確定不存在，依抵押權之從屬性，系爭最高限額抵押權亦應歸於消滅，應許抵押人即原告請求塗銷抵押權設定登記。然而，依據系爭土地登記第一類謄本所示，可知系爭最高限額抵押權之設定登記仍存在，對於原告就系爭土地所有權之圓滿行使狀態，自屬有所妨害，揆諸上開說明，原告自得訴請被告塗銷之。從而，原告依據民法第767條第1項中段之規定，訴請被告塗銷系爭最高限額抵押權之設定登記，自屬於法有據，應予准許。
五、綜上所述，系爭最高限額抵押權所擔保之債權既因原告清償
    而消滅，則原告依民法第767條第1項中段規定，請求被告應
    將附表所示7筆土地上之系爭最高限額抵押權予以塗銷，自
    屬有據，應予准許。
六、又本件事證已臻明確，兩造其餘攻擊或防禦方法及所用之證
    據，經本院斟酌後，認為均不足以影響本判決之結果，爰不
    逐一論列，附此敘明。
七、訴訟費用負擔之依據：民事訴訟法第78條。
中　　華　　民　　國　　111 　年　　1 　　月　　20　　日
                  民事第一庭  法  官  張詠晶
以上正本係照原本作成。
如不服本判決，須於本判決送達後二十日內向本院提出上訴狀
（須按他造當事人之人數附繕本）。　　　　　　　　　　　　　　　　
中　　華　　民　　國　　111 　年　　1 　　月　　20　　日
                              書記官   蔡美如

附表：
編號 土地標示  所有權人    所有權   權利範圍 設定抵押權     權利範圍 1 新竹縣橫山鄉豐鄉段226地號   彭仁漢   32分之1 32分之1 2 新竹縣橫山鄉豐鄉段228地號   彭仁漢   32分之1     32分之1 3 新竹縣橫山鄉豐鄉段285地號   葉運興    全部  64分之3 4 新竹縣橫山鄉豐鄉段298地號   彭仁漢   32分之1 32分之1 5 新竹縣橫山鄉豐鄉段299地號   彭仁漢   32分之1 32分之1 6 新竹縣橫山鄉豐鄉段300地號   彭仁漢   32分之1 32分之1 7 新竹縣橫山鄉豐鄉段302地號   彭仁漢   32分之1 32分之1